【裁判字號】    97,訴,960
【裁判日期】    981130
【裁判案由】    損害賠償
【裁判全文】
臺灣桃園地方法院民事判決               97年度訴字第960號
原      告  戊○○○
兼  訴  訟
代  理  人  乙○○
被      告  丁○○
            己○○
上  一  人
訴訟代理人  何豐行律師
被      告  甲○○
上列當事人間損害賠償事件，原告就本院96年度重訴字第36號殺
人等刑事案件提起附帶民事訴訟（96年度附民字第146 號)， 經
本院刑事庭於民國97年5 月2 日裁定移送前來，本院於民國98年
11月2 日言詞辯論終結，判決如下：
    主      文
被告應連帶給付原告戊○○○新台幣伍佰萬元，及其中被告丁○○自民國九十六年九月二十日起、被告己○○自民國九十六年九
月四日起、被告甲○○自民國九十六年九月十六日起，均至清償
日止，按週年利率百分之五計算之利息。
被告應連帶給付原告乙○○新台幣貳拾伍萬貳仟貳佰貳拾肆元，
及其中被告丁○○自民國九十八年七月二十六日起、被告己○○
自民國九十八年一月十六日起、被告甲○○自民國九十八年一月
二十八日起均至清償日止，按週年利率百分之五計算之利息。
訴訟費用由被告連帶負擔。
本判決第一項於原告戊○○○以新台幣壹佰陸拾柒萬元為被告供
擔保後，得假執行。但被告己○○如以新台幣伍佰萬元為原告戊○○○預供擔保後，得免為假執行。
本判決第二項於原告乙○○以新台幣捌萬伍仟元為被告供擔保後
，得假執行。但被告己○○如以新台幣貳拾伍萬貳仟貳佰貳拾肆
元為原告乙○○預供擔保後，得免為假執行。
    事實及理由
壹、程序部分：
一、按訴狀送達後，原告不得將原訴變更或追加他訴，但請求之
    基礎事實同一者；擴張或減縮應受判決事項之聲明者，不在
    此限。又原告於判決確定前，得撤回訴之全部或一部。但被
    告已為本案之言詞辯論者，應得其同意。訴之撤回，係以書
    狀撤回者，自撤回書狀送達之日起，10日內未提出異議者，
    視為同意撤回。民事訴訟法第255 條第1 項但書第2 款、第
    3 款、第262 條第1 項、第4 項規定甚明。經查：
  (一)原告戊○○○原係單獨提起附帶民事訴訟，其訴之聲明第1
    項原係請求：被告丙○○、丁○○、己○○、孔維德應賠償
    原告戊○○○新台幣（下同）500 萬元，及自起訴狀繕本送
    達翌日起至清償日止之法定遲延利息。嗣原告戊○○○於本
    院審理中言詞變更其聲明第1 項為：丙○○、被告丁○○、
    己○○、甲○○應連帶給付原告戊○○○1,500 萬元及同上
    法定遲延利息（見本院卷第70頁）。核屬聲明之擴張，依上
    揭規定，應予准許。惟嗣原告戊○○○與被告丙○○於本院
    審理中成立訴訟上和解，有和解筆錄在卷可稽（見本院卷第
    81頁），此部分訴訟本來業已終結。
  (二)惟其後被告戊○○○具狀追加乙○○、王文忠為共同原告，
    並聲明：1.丙○○及被告丁○○、己○○、甲○○應連帶賠
    償原告戊○○○1,253 萬9,136 元及自起訴狀繕本送達之翌
    日起至清償日止按年息百分之5 計算之利息。2.丙○○及被
    告丁○○、己○○、甲○○應連帶賠償原告乙○○25萬2,22
    4 元及自起訴狀（按應係指原告98年1 月8 日之準備書狀）
    繕本送達之翌日起至清償日止按年息百分之5 計算之利息。
    3.丙○○及被告丁○○、應連帶賠償原告王文忠220 萬8,64
    0 元及自原告98年1 月8 日準備書狀繕本送達之翌日起至清
    償日止按年息百分之5 計算之利息（見本院卷第149 頁至15
    0 頁）。經核，原告上開訴之變更、追加，分別屬聲明之擴
    張或減縮；或其基礎事實均屬同一，合於上揭規定，均應准
    許。
  (三)嗣原告戊○○○具狀稱：伊已與丙○○達成訴訟上和解，並
    撤回對丙○○之起訴，有撤回書狀可參（見本院卷第279 頁
    ），上揭書狀業已送達被告丙○○，有本院送達證書在卷足
    稽（見本院卷第290 頁），丙○○未於10日內提出異議，依
    民事訴訟法第262 條第4 項規定，視為同意撤回。
  (四)其後原告戊○○○又言詞回復其請求為500 萬元，其餘請求
    不變（見本院卷第282 頁至283 頁），核屬減縮訴之聲明（
    實質上係撤回其擴張之金額計753 萬9,136 元），合於上揭
    規定，自應准許。
  (五)另原告王文忠業已撤回其起訴，此部分業經已為言詞辯論之
    被告己○○同意，經載明於筆錄（見本院卷第282 頁背面至
    283頁），另被告丁○○、甲○○業未經言詞辯論，原告王
    文忠撤回其訴，無庸得其同意，併予敘明。
二、本件除被告己○○外，其餘被告均經合法通知，被告丁○○
    未於最後言詞辯論期日到場，被告甲○○未於言詞辯論期日
    到場，核無民事訴訟法第386 條各款所列情形，應依原告聲
    請，准由其一造辯論而為判決。
貳、實體部分：
一、原告主張：
  (一)民國96年3月25日凌晨2時10分許，被告丁○○夥同被告己○○、甲○○與丙○○共同謀議殺害訴外人王祥得（下稱王祥
    得），由被告己○○敲門引王祥得出來，再由丙○○手持西
    瓜刀砍殺王祥得致死。丙○○及被告丁○○、己○○、甲○○因上開殺人犯行，經本院96年度重訴字第36號刑事判決共
    同殺人罪成立，經上訴後臺灣高等法院（下稱高等法院）97
    年度上重訴字第24號刑事判決仍判處共同殺人罪成立。嗣上
    訴最高法院以98年度台上字第96 1號刑事判決上訴駁回確定
    在案。
  (二)被告上開不法行為，致原告受有下列損害：1.醫療費、殯葬
    費：王祥得兄弟即原告乙○○為王祥得支出醫療費9,009 元
    及殯葬費24萬3,215 元，合計25萬2,224 元。2.精神上損害
    賠償：原告戊○○○為王祥得之配偶，案發當時親眼目睹被
    告行兇過程凶殘行徑，致其身心嚴重受創精神崩潰，造成一
    輩子難以抹滅之傷痛，爰請求慰撫金500萬元。
  (三)爰依共同侵權行為之法律關係，請求被告連帶損害賠償及其
    法定遲延利息等語，並聲明：1.被告應連帶賠償原告戊○○○500萬元及自起訴狀繕本送達之翌日起至清償日止按年息
    百分之5計算之利息。2.被告應連帶賠償原告乙○○25萬2,
    224元及自原告98年1月8日之準備書狀繕本送達之翌日起至
    清償日止按年息百分之5計算之利息。3.願供擔保請准宣告
    假執行。
二、被告方面：
  (一)被告丁○○以：刑事部分上訴中（按刑事判決目前已確定）
    等語置辯。並答辯聲明：原告之訴駁回。
  (二)被告己○○對原告乙○○主張之醫療費、殯葬費，形式上真
    正不爭執。惟以：伊與王祥得並無任何仇隙恩怨，絕無殺人
    故意，更無與其他共同被告殺害王祥得之犯意聯絡及行為分
    擔，伊雖有持鋸子去敲王祥得家的門，惟僅係想要去鬧一下
    而已，且非要引王祥得開門，更非丙○○殺人犯行之一部分
    ，丙○○持西瓜刀砍王祥得時，伊正在距離行凶點十餘公尺
    處空貨櫃屋小便，並未參與殺人亦無從制止等語置辯。並答
    辯聲明：1.原告之訴駁回。2.願供擔保，請准宣告免為假執
    行。
  (三)被告甲○○未於言詞辯論期日到場，亦未提出書狀為任何聲
    明或陳述。
三、本件不爭執事項：
  (一)原告乙○○支出王祥得之醫療費9,009 元及殯葬費24萬3,21
    5元，合計25萬2,224元，有醫療費用收據、免用統一發票收
    據、收據、通天禮儀股份有限公司單據等影本在卷可查（見
    本院卷第180頁至188頁）。
  (二)原告戊○○○為王祥得之配偶，有戶籍謄本在卷足憑（見本
    院卷第75頁）
  (三)原告戊○○○與丙○○以260萬元成立訴訟上和解，惟丙○○和解後迄未清償分文（見本院卷第281頁）。
  (四)以上不爭執事項(一)至(三)，係依原告與被告己○○歷次書狀及
    筆錄整理作成，原告歷次書狀已合法送達被告丁○○、甲○○，有送達證書在卷可稽，渠等二人未提出訴狀就上開事項
    為任何爭執或陳述，參酌民事訴訟法第280 條第3 項規定之
    意旨，應生不爭執之法律效果，先予敘明。
四、本院判斷：
  (一)被告丁○○、己○○、甲○○，是否應與丙○○連帶負共同
    侵權行為損害賠償責任？
  1.按「因故意或過失，不法侵害他人之權利者，負損害賠償責
    任。」，「數人共同不法侵害他人之權利者，連帶負損害賠
    償責任」，「不法侵害他人致死者，對於支出醫療及增加生
    活上需要之費用或殯葬費之人，亦應負損害賠償責任。」，
    「不法侵害他人致死者，被害人之父、母、子、女及配偶，
    雖非財產上之損害，亦得請求賠償相當之金額。」，民法第
    184 條第1 項前段、第185 條第1 項前段、第192 條第1 項
    、第194 條分別定有明文。
  2.經查，王祥得平日經常毆打其妻原告戊○○○，兩人爭吵聲
    常驚動四鄰，而引起被告丁○○不滿，且王祥得毆打原告戊○○○時，被告丁○○之父張川田曾調解與王祥得拉扯而跌
    倒在地，致被告丁○○懷恨在心。96年3 月25日凌晨零時許
    ，丙○○及被告甲○○、丁○○、己○○飲酒時因論及此事
    極為憤慨，遂生共同殺人之犯意聯絡，至凌晨2 時10分許，
    丙○○隨持被告丁○○所有之西瓜刀1 把，由被告己○○持
    被告丁○○所有之鋸子敲王祥得住處的門引王祥得出來，再
    由丙○○持西瓜刀當場砍殺王祥得致死，其餘被告在場袖手
    旁觀。丙○○及被告丁○○、己○○、甲○○上開共同殺人
    犯行，經本院96年重訴字第36號刑事判決殺人罪成立。經上
    訴後高等法院以97年度上重訴字第24號刑事判決仍認定共同
    殺人罪成立。嗣再上訴後經最高法院以98年度台上字第96 1
    號刑事判決駁回上訴確定，有上開本院刑事判決、高等法院
    刑事判決影本附卷可稽（見本院卷第5 頁至26頁、第134 頁
    至145 頁），本院復依職權調閱上揭刑事判決卷證，查核屬
    實；又被告甲○○、丁○○已於相當期間受合法通知，未提
    出書狀為任何爭執或陳述，參酌民事訴訟法第280 條第3 項
    規定之意旨，應生不爭執之法律效果。以上刑事判決認定之
    事實，應堪採信。
  3.被告己○○雖以前詞置辯，惟查：
  (1)被告己○○於警詢時自承：持鋸子去敲門準備挑釁等語【見
    刑事第一審卷(二)第172 頁勘驗警詢筆錄】；被告丙○○於偵
    查中亦自陳：丁○○提到張川田被死者推倒，叫我們要教訓
    他一下，讓我（指丁○○）不要看到他明天還可以開（店）
    ……，我、丁○○、己○○、甲○○及孔維德五人就說好，
    等一下要一起處理王祥得，且大哥丁○○問我說「我不要看
    見王祥得明天繼續做生意，有沒有辦法？」，我回答說「可
    以」，我就問甲○○哪邊有武器，甲○○就走去倉庫，拿了
    一把西瓜刀放在桌上等語【見刑事第一審卷(三)第76、77頁勘
    驗偵查筆錄】；另丙○○於本院及高等法院刑事庭審理中證
    述：我看到己○○拿鋸子去敲門臉色不太對走出去【見刑事
    第一審卷第278 頁】；臉色不對是指他很生氣等語【見刑事
    第二審卷(二)第167 頁】，是丙○○及被告丁○○、己○○、
    甲○○等人於飲酒之際，已表示對於王祥得之行為不滿，被
    告丁○○復又表示要教訓王祥得，隔日不想見到王祥得等語
    ，進而引起被告己○○以氣憤之情緒持得傷人之鋸子往王祥
    得住處敲門挑釁之事實，應堪採信。
  (2)被告己○○雖抗辯：伊是要去鬧王祥得，才拿鋸子云云（見
    刑事第一審卷第52頁）。然被告己○○於偵查時先後辯稱：
    伊拿鋸子是要去小便；伊拿鋸子是要拿去丟云云【見刑事第
    一審卷(二)第181 頁勘驗偵查筆錄），是其就有關拿鋸子前往
    王祥得家敲門之目的、用途，其陳述前後不一，顯難採信。
    又丙○○於本院刑事庭審理時亦證稱：己○○什麼話都沒說
    ，就拿鋸子往王祥得家走去，是己○○去敲門的，王祥得來
    開門等語綦詳【見刑事第一審卷(一)第291 頁）。綜合各共同
    被告之陳述交互觀之，足認被告己○○抗辯持鋸子去小便或
    去丟棄云云，顯係事後卸責之詞，不足採信。
  4.綜上，本件係由丙○○與被告丁○○、己○○、甲○○事先
    謀議，由被告甲○○提供兇器，被告己○○引被害人王祥得
    出門，再由丙○○下手實行殺人行為，顯示上開殺人犯行係
    有計劃的進行，渠等四人間有犯意聯絡及行為分擔，並推由
    丙○○實行殺人行為，至為明顯。被告丁○○、己○○、甲○○與丙○○共同殺害王祥得不法侵害其生命權之事實，堪
    可採認。原告依共同侵權行為之法律關係請求被告應與丙○○共同連帶負侵權行為損害賠償責任，洵屬有據。
  (二)原告各可請求之損害賠償金額若干？
  1.醫療費、喪葬費部分：
    原告乙○○主張伊支出王祥得醫療費9,009 元及喪葬費24萬
    3,215 元，共計25萬2,224 元之事實，業據其提出醫療費用
    收據、免用統一發票收據、收據、通天禮儀股份有限公司單
    據等影本在卷可查（見本院卷第180 頁至188 頁）。經核，
    上開費用均屬必要支出，且與常情相當，並為被告所不爭執
    ，自應准許。
  2.非財產上損害部分：
    按不法侵害他人人格權，被害人受有非財產上損害，請求加
    害人賠償相當金額慰撫金時，法院對於慰撫金之量定，應斟
    酌實際加害情形，所造成影響、被害人痛苦之程度、兩造之
    身分地位定相當之數額，最高法院51年台上字223 號判例可
    資參照。原告戊○○○主張因被告與丙○○共同殺害王祥得
    致死，致伊精神受有嚴重損害，請求賠償500 萬元精神慰撫
    金等語。本院審酌原告戊○○○於95年度所得為5 萬6,100
    元，其名下無財產；被告甲○○95年度所得為24萬元，其名
    下亦無財產；被告己○○95年度所得為34萬1,629 元，名下
    財產有投資1 筆，財產總額為45萬元；被告丁○○95年度所
    得為19萬8,000 元，其名下並無財產，有本院依職權調取原
    告戊○○○與被告之稅務電子閘門財產所得調件明細表在卷
    可憑（見本院卷第46頁至49頁、第52頁至54頁），斟酌兩造
    所得、財產、經濟地位及原告戊○○○親眼目睹配偶王祥得
    慘遭殺害受有精神上痛苦等情，足認原告戊○○○請求非財
    產上損害賠償500 萬元尚屬適當，應予准許。
  (三)原告戊○○○與丙○○和解之金額，得否扣除？
    再按，數人共同不法侵害他人之權利者，連帶負損害賠償責
    任；又債權人向連帶債務人中之一人免除債務，而無消滅全
    部債務之意思表示者，除該債務人應分擔之部分外，他債務
    人仍不免其責任，為民法第185 條第1 項、第276 條第1 項
    所明定。和解如包含債務之免除時，自有上開規定之適用（
    最高法院94年度台上字第614 號判決意旨參照）。又因連帶
    債務人中之一人為清償、代物清償、提存、抵銷或混同而債
    務消滅者，他債務人亦同免其責任。連帶債務人相互間，除
    法律另有規定或契約另有訂定外，應平均分擔義務。民法第
    274 條、第280 條前段規定甚明。經查：
  1.被告丁○○、己○○、甲○○與丙○○共同不法殺害王祥得
    ，渠等四人係共同侵權行為人，應負連帶賠償責任，依上開
    民法第280 條前段規定，渠等四人應平均分擔其義務。而原
    告戊○○○得請求非財產上損害為500 萬元，則各連帶債務
    人內部應分擔義務各為125 萬元。
  2.原告戊○○○已於97年8 月18日與共同侵權行為人丙○○成
    立訴訟上和解，和解筆錄固記載：丙○○願給付原告戊○○○260 萬元，原告戊○○○對丙○○其餘請求拋棄，有和解
    筆錄在卷足憑（見本院卷第81頁），惟被告丁○○、己○○
    、甲○○既未參加上開和解而未與原告戊○○○協商，足徵
    原告戊○○○並無消滅全部債務之意思表示，應認為原告戊○○○僅拋棄其對丙○○和解應允賠償金額以外部分之請求
    ，而無免除其他債務人即被告連帶賠償債務之意思。依上揭
    民法第276 條第1 項規定，除丙○○應分擔之部分外，被告
    仍不免其責任。
  3.惟連帶債務人丙○○於和解時所應允賠償之金額，迄本件言
    詞辯論終結前尚未清償之事實，為被告丁○○、己○○、甲○○所不爭執，渠等自無民法第274 條規定可免責原因。故
    丙○○於和解時所應允賠償之非財產上損害賠償金額260 萬
    元超過其依法應分擔額，則被告部分不受影響，本院仍應判
    命被告連帶給付原告戊○○○所受損害範圍內之全部請求金
    額（司法院75廳民一字第1635號函法律座談會採同一見解）
    。從而，原告戊○○○所得請求被告連帶給付之非財產上損
    害賠償為500 萬元。
  (四)末按，給付無確定期限者，債務人於債權人得請求給付時，
    經其催告而未為給付，自受催告時起，負遲延責任。其經債
    權人起訴而送達訴狀，或依督促程序送達支付命令，或為其
    他相類之行為者，與催告有同一之效力。遲延之債務，以支
    付金錢為標的者，債權人得請求依法定利率計算之遲延利息
    ，民法第229 條第2 項、第233 條第1 項前段分別定有明文
    。本件侵權行為損害賠償之債，屬無確定期限，是原告戊○○○請求自起訴狀繕本送達之翌日起算之法定遲延利息，原
    告乙○○請求自98年1 月8 日準備書狀繕本送達之翌日起算
    之法定遲延利息，洵屬有據。
五、綜上所述，原告依共同侵權行為之法律關係，請求：1.被告
    應連帶給付原告戊○○○500 萬元，及自附帶民事訴訟起訴
    狀繕本送達之翌日，即被告丁○○自96年9 月20日起、被告
    己○○自96年9 月4 日起、被告甲○○自96年9 月16日起（
    依序見附民卷第20頁、23頁、24頁），均至清償日止，按週
    年利率百分之5 計算之利息。2.被告應連帶給付原告乙○○
    25萬2,224 元，及自原告98年1 月8 日準備書狀送達之翌日
    起，即被告丁○○自98年7 月26日起（見本院卷第246 頁）
    、被告己○○自98年1 月16日起（見本院卷第194 頁）、被
    告甲○○自98年1 月28日起（見本院卷第189 頁至19 0頁）
    ，均至清償日止，按週年利率百分之5 計算之利息，均為有
    理由，應予准許。
六、原告、被告己○○均陳明願供擔保，聲請宣告假執行或免為
    假執行，核無不合，爰分別酌定相當金額准許之。
七、本件事證已臻明確，兩造其餘攻擊防禦方法及舉證，核與判
    決結果無影響，爰不一一論述，併此敘明。
八、據上論結，原告之訴為有理由，依民事訴訟法第385條第1項
    前段、第78條、第85條第2項，判決如主文。
中    華    民    國    98    年    11    月    30    日
                  民事第二庭        法  官  張金柱
如不服本判決，應於送達後20日內，向本院提出上訴狀並表明上
訴理由，如於本判決宣示後送達前提起上訴者，應於判決送達後
10日內補提上訴理由書（須按對造人數提出繕本）。
以上正本證明與原本無異。
中    華    民    國    98    年    11    月    30    日
                                    書記官  陳美宜

司法院資訊處製作；財團法人民間司法改革基金會備份。
